【裁判字號】    98,上訴,1101
【裁判日期】    990511
【裁判案由】    殺人
【裁判全文】
臺灣高等法院臺南分院刑事判決        98年度上訴字第1101號
上  訴  人  臺灣臺南地方法院檢察署檢察官
被      告  甲○○
選任辯護人  彭大勇律師
            林士龍律師
上列上訴人因被告殺人案件，不服臺灣臺南地方法院98年度重訴
字第5號中華民國98年9月9日第一審判決（起訴案號：臺灣臺南
地方法院檢察署97年度偵字第16923號），提起上訴，本院判決
如下：
    主  文
原判決關於甲○○殺人無罪部份，撤銷。
甲○○殺人，處有期徒刑柒年，褫奪公權參年。扣案仿ＢＥＲＥ
ＴＴＡ廠９２ＦＳ型半自動手槍之改造手槍壹支（含彈匣壹個，
槍枝管制編號：0000000000號），沒收。
    事  實
一、甲○○於民國（下同）97年11月18日晚上10時許，因其友人
    乙○○遭鄭瑞昌等人至位在臺南縣歸仁鄉○○街八十九號之
    住處丟擲酒瓶，乙○○隨即打電話要甲○○過來幫忙，甲○
    ○乃攜帶之前林文慶（業於95年4月23日死亡）所交付寄藏
    之仿ＢＥＲＥＴＴＡ廠９２ＦＳ型半自動手槍製造之槍枝，
    換裝土造金屬槍管而成，具有殺傷力之改造手槍1支（含彈
    匣1 個，槍枝管制編號：0000000000號）、制式
    9mm制式子彈1顆（寄藏槍彈部分，已經臺灣臺南地方法院於
    同案判處罪刑，未經上訴而確定），及不具殺傷力之之制式
    9mm子彈1顆，前往乙○○上開住處，甲○○至乙○○住處後
    ，將上開槍、彈先行放在泡茶桌後面，且未告知乙○○，於
    翌日（19日）凌晨1時許，鄭瑞昌再度夥同鄭福仁、楊明璋
    、林嘉威、陳韋安、蔡智名等人共同前往乙○○上揭住處，
    由鄭瑞昌、楊明璋、林嘉威及蔡智名等人分別持預先準備之
    鋁棒各1支；鄭福仁持預先準備之高爾夫球桿1支；陳韋安跟
    隨在後，以前揭鋁棒及球桿打砸停在該處一樓庭院內之車牌
    2272-GL、9125-GH自小客車，並毆打乙○○、丁○○（乙○
    ○女友）及甲○○，致甲○○之頭部、背部、左臂後受有多
    處瘀腫傷害，倒在該處泡茶桌前端大理石地板上，甲○○遭
    多人持棍棒毆打倒地，情急之下，遂出於防衛自己生命之意
    思，蹲姿跑至泡茶桌後方，拿出預藏在泡茶桌後面一樓窗戶
    鐵窗上之前揭槍、彈，將子彈上膛後，準備反擊防禦，因鄭
    瑞昌等人仍繼續圍住砸車打人，甲○○乃由泡茶桌，再跑至
    靠近屋內之車牌2272- GL自小客車右側，仍遭阻擋毆打倒地
    ，面對外半躺在地上，右手持槍置於腹部，左手高舉護住頭
    部，因不堪挨打，甲○○遂萌生殺人之犯意，知如開槍射擊
    會危及人命，而以當時其姿勢較低，持槍向上射擊非常危險
    ，惟其未持槍平射防衛，或向下射擊警告，反而由前朝後，
    自下向上偏向蔡智名左側，持槍直接抵住蔡智名之左上腹部
    ，以超過正當防衛之必要程度及方法，向蔡智名開槍射擊1
    槍，致蔡智名上腹部中槍，彈頭貫穿腹腔，傷及肝臟、心臟
    及左上肺葉，打斷左側第六肋骨後段，停在後背部，雖經送
    醫急救，仍因大量內出血而死亡，鄭瑞昌見甲○○持槍打中
    蔡智名後，隨即持鋁棒毆打甲○○之右手手掌，致甲○○右
    掌背部血腫8×7公分1處及右掌掌骨第二、三骨折，而擊落
    甲○○所持之改造手槍，甲○○即逃往乙○○住處3樓躲藏
    。嗣於同日（19日）上午3時10分許，警方據報前往上開乙
    ○○住處3樓查獲甲○○，並扣得上開改造手槍1支（內有彈
    殼1個）、已擊發之彈頭、彈殼各1個，及不具殺傷力之9mm
    制式子彈1個。
二、案經臺灣臺南地方法院檢察署檢察官據報相驗後，由丙○○
    （即蔡智名之父）訴由臺南縣警察局歸仁分局報告偵查起訴
    。
    理  由
壹、證據能力部分：
一、按被告以外之人於審判外之言詞或書面陳述，除法律有規定
    者外，不得作為證據。被告以外之人於檢察事務官、司法警
    察官或司法警察調查中所為之陳述，與審判中不符時，其先
    前之陳述具有較可信之特別情況，且為證明犯罪事實存否所
    必要者，得為證據。刑事訴訟法第159條第1項、第159條之2
    分別定有明文。查證人「鄭瑞昌、鄭福仁、楊明璋、林嘉威
    、陳韋安、乙○○、丁○○、戊○○」等人之警詢筆錄，均
    係被告以外之人於審判外之陳述，被告及其辯護人不同意列
    為證據，且無刑事訴訟法第159條之2情事，自無證據能力，
    不得為本案證據。
二、次按，證人、鑑定人依法應具結而未具結者，其證言或鑑定
    意見，不得作為證據，刑事訴訟法第158條之3定有明文。查
    證人「鄭瑞昌、鄭福仁、林嘉威、陳韋安、乙○○、丁○○
    、戊○○」等人在偵查中檢察官偵訊時，其證述依法應具結
    而未經具結，自無證據能力，亦不得為本案證據。至證人楊
    明璋並無偵查中未具結之偵查筆錄，附此說明
貳、實體部分：
一、訊據被告甲○○固坦承於上揭時地，開槍擊中蔡智名而致其
    死亡之事實，惟否認有何殺人之犯行，辯稱：「伊當時被五
    、六人持鋁棒、鐵棍圍毆倒在地上，在持續被毆打中，伊是
    因為生命受迫害，為防衛自己，欲對空鳴槍時，才擊中蔡智
    名，伊不是蓄意開槍，伊無殺人之犯意」等情；辯護人則辯
    護稱：「被告並非一開始即持槍相向，係遭鄭瑞昌等人以鋁
    棒、高爾夫球桿毆打倒地後，基於防衛自身安全之意思，乘
    隙拿取置放茶几之手槍，再遭毆擊倒地時，而欲對空鳴槍，
    以排除現時之不法侵害，但在混亂中不知如何誤射蔡智名，
    且依蔡智名所受槍傷之鑑定報告略載，該槍傷之方向為前朝
    後，下向上且略偏左側，復經法醫師到庭證述本件射擊路徑
    由下往上，前朝後，足見被告開槍時絕非站立，被告持槍係
    作為防衛之用，非作為殺人之用，亦無殺人之不確定故意，
    且被告係在被攻擊之持續中，為排除現時不法之侵害，才有
    持槍射擊動作，在混亂緊急情況下，本欲持槍做警告動作，
    無奈無法如一般正常情形下予以控制，致失控誤擊蔡智名，
    臺南市立醫院雖函覆被告急診就醫時並無生命危險，然被告
    遭五、六人以木棍、鋁棒、高爾夫球棍持續毆打頭部、身體
    、四肢等各部位之情形下，被告應係正當防衛」等情。
二、經查：
（一）被告自白於前開時、地，持該改造手槍射擊被害人蔡智名
      死亡等情，核與相驗解剖鑑定所認其「腹部槍傷併大量內
      出血」；死亡方式「他殺」等情相符，此經檢察官督同法
      醫相驗並解剖鑑定明確，有檢察官勘驗筆錄、臺灣臺南地
      方法院檢察署相驗屍體證明書、法務部法醫研究所（97）
      醫剖字第0971102576號解剖報告書、（97）醫鑑字第0971
      102627號鑑定報告書、相驗及解剖照片84張在卷可稽，復
      有如事實欄所示之扣案改造手槍1支（含彈匣1個）、擊發
      後之彈頭、彈殼各1顆足資佐證。而上開扣案改造槍、彈
      經內政部警政署刑事警察局依據性能檢驗法、試射法、動
      能測試法鑑驗結果，認送鑑改造手槍1支（槍枝管制編號
      0000000000號），認係「改造手槍」，由仿Ｂ
      ＥＲＥＴＴＡ廠９２ＦＳ型半自動手槍製造之槍枝，換裝
      土造金屬槍管而成，經檢視，槍管內具1擊發變形之彈殼
      ，經排除取出彈殼後，擊發功能正常，可供擊發適用子彈
      使用，認「具殺傷力」；另認送鑑彈頭1顆，認係「已擊
      發撞擊變形」之口徑9mm制式銅包衣彈頭，其上具刮擦痕
      ；又送鑑彈殼1顆，認係「已擊發」之非制式金屬彈殼（
      至另扣案之制式9mm子彈1顆，則不具殺傷力），有該局九
      十七年十二月二十六日刑鑑字第０九七０一八三一三三號
      槍彈鑑定書附卷可參，上開改造手槍有殺傷力，另彈頭及
      彈殼既均已擊發，其擊發前之為子彈，自亦有殺傷力，被
      告此部分自白與事實相符，可以採信，是被害人蔡智名因
      遭被告持槍射擊致死，被告開槍射擊行為，與被害人蔡智
      名死亡之間，有相當因果關係，已無疑義，堪以認定。
（二）本案警詢卷之命案現場圖所示一樓庭院內騎樓靠近一樓之
      「泡茶桌下方地上」（現場編號1、鑑驗編號1），及現場
      靠近泡茶桌右側查扣之「短鋁棒上」（現場編號9、鑑驗
      編號7）血跡之DNA，均與「被告甲○○之血跡」相同，有
      現場照片、命案現場圖及臺南縣警察局97年12月26日南縣
      警鑑字第0972201557號鑑驗書在卷，及鋁棒2支扣案可證
      （警卷第118、110、124頁、16923號偵查卷第91頁）。而
      被告在泡茶桌下方地上遺留血跡，與短鋁棒棄置之位置，
      其間距離大約2公尺，二者位置相近等情，亦有現場及鋁
      棒照片、本院勘驗筆錄及現場位置圖可稽（警卷第113、1
      24頁、本院卷第80-81頁），參以被告之「頭部右前方」
      有1處瘀腫、「頭部後方」有3處瘀腫，「背部」有4處瘀
      腫、「左腳膝蓋」有1處瘀腫等傷勢，亦有被告就醫摘要
      及急診一般病歷反面「重要檢查發現欄」之傷勢位置圖在
      卷可稽（本院卷第94頁反面），已足認被告係在「騎樓泡
      茶桌下方」，遭人以鋁棒毆擊受傷倒地，造成該地遺有被
      告之血跡。至警卷命案現場圖編號3、4（即車牌2272-GL
      自小客車左側旁空地上，亦即鑑驗編號2、3）兩處血跡之
      DNA，則係「被害人蔡智名之血跡」，亦有上開臺南縣警
      察局97年12月26日南縣警鑑字第0972201557號鑑驗書可證
      ，被告於原審亦供稱：「（問；你第一次被打倒在地上，
      是對方打你，你才倒下去？）是其中一個人打到我的頭，
      我就倒下去」等情（原審卷第142頁），而證人乙○○、
      丁○○、戊○○於原審亦結證稱：對方走進來後，就馬上
      攻擊甲○○，甲○○被攻擊後，就倒下去，躺著在地上，
      全身都有接觸到地上等情（原審卷第115-120頁、122頁、
      124頁），與上開泡茶桌下方地上之被告血跡DNA鑑驗結果
      相符，是被告供稱當時其在泡茶桌泡茶，遭人以鋁棒毆擊
      受傷倒地等情（原審卷第8頁），與事實相符，自足採信
      。
（三）另當時停在現場空地上靠近屋內之車牌2272-GL自小客車
      旁「右側地上」，有2處血跡之DNA（現場編號3、4，即鑑
      驗編號2、3），均與「被害人蔡智名之血跡」相同，有現
      場照片、命案現場圖及臺南縣警察局97年12月26日南縣警
      鑑字第0972201557號鑑驗書在卷可證（警卷第110、113、
      119頁、16923號偵查卷第91頁），前已述及，可見被害人
      蔡智名遭受槍擊之地點，應在上開車牌2272-GL自小客車
      旁之右側無誤。且現場照片亦顯示，該車右側旁現場編號
      3之血跡較小，也非常靠近該車，而該車車尾右後側之現
      場編號4之血跡較大，離該車較遠，已近現場之伸縮鐵捲
      門軌道等情，有現場照片、警方之命案現場圖及勘驗現場
      位置圖在卷可稽（警卷第110、113、119、126頁、本院卷
      第81頁），以被害人中槍後，應係血愈流愈多，最後並倒
      地不起狀況，亦足認被害人蔡智名受槍擊地點，應係在該
      車牌2272-GL自小客車之右側現場編號3之地點附近。被告
      供稱其係在該處所開槍射擊被害人等情，與事實相符，足
      以採信。是被告當時先在泡茶桌前方，遭人以鋁棒等毆擊
      受傷倒地，再於車牌2272-GL自小客車之右側，開槍射擊
      被害人等情，可以認定。
（四）又本件被害人蔡智名之「上腹」，距頭頂61公分及腹部正
      中線左側1點5公分處「有1槍傷」，彈頭經皮膚、腹壁肌
      肉進入腹腔，傷肝左葉頂側並穿過橫膈膜及心包膜，貫穿
      右心室，心室中隔和左心室，復經心包膜再次穿過左上肺
      葉並打斷左側第六肋骨後段，最終止於距頭頂34公分及背
      部正中左側6公分皮下軟組織處，此槍傷之方向為「前朝
      後」，「下向上」且「略偏左側」，有臺灣臺南地方法院
      檢察署相驗屍體證明書、法務部法醫研究所（97）醫剖字
      第0971102576號解剖報告書、（97）醫鑑字第0971102627
      號鑑定報告書在卷可稽，被害人槍傷入口處及彈頭嵌在身
      體之位置，亦有法務部法醫研究所99年3月23日法醫理字
      第0990000517號函及所附之被害人蔡智名槍傷位置圖在卷
      可稽（本院卷第115-116頁），又鑑定人（即本件解剖之
      法醫師）胡璟並於原審審理時具結鑑定陳證：「本件係『
      接觸性』的槍傷，槍口有接觸到死者當時身上所穿之衣服
      表面，而擊發所造成的」、「本件子彈射入行徑路線是（
      以死者為座標中心）『右下朝左上』的方向射入死的軀體
      」、「槍傷入口周邊並沒有小點狀火藥燒灼的痕跡，也就
      是所謂的火藥刺青」、「當時死者穿衣服，上衣有一槍傷
      入口所造成的穿孔，死者領子下緣至穿孔之距離為42公分
      ，從死者脖子基部量至槍傷之直線距離為36公分，顯然『
      衣服與皮膚之距離差了6公分』，衣服與死者的身體應該
      是緊貼的，如果是近距離槍傷，會出現火藥刺青，如果是
      遠距離的話，皮膚跟衣服的距離是沒有差距的，不會像本
      件差距那麼大，如果不是遠距離的話，會產生這樣的差距
      ，是因為槍口在低位衣服表面接觸後，『因為人的移動』
      ，槍口隨衣服而上，結果下位的衣服往上移動，就會產生
      這樣的結果，所以認定本件是『接觸性的槍傷』」、「持
      槍者不是垂直抵住皮膚，他是以『斜向方式抵住』，但是
      槍口的下緣與皮膚抵住，比較緊，上緣可能沒有抵住，所
      以比較鬆，射擊路徑是由下上，前朝後」、「接觸性槍傷
      是槍抵住被射擊的目標物，原則就是『零距離』」等情（
      原審卷第97反面-99頁）。由此可見，當時被告係持槍以
      「下對上」之斜向方式，抵住被害人之左上腹部，且係由
      被害人之「右下朝左」上射擊，槍口與被害人之身體又係
      「零距離」之「接觸性槍傷」，而被害人所穿上衣之槍彈
      穿孔，與其身體上腹之槍傷入口，距離亦有6公分，顯然
      雙方的距離非常近，而且被告的姿勢較低，自不可能係站
      立開槍射擊被害人。是證人鄭瑞昌於原審證稱：「（問；
      你回頭看到被告時，被告是站著或倒在地上？）『站著』
      」、「（問：被告是站著開槍嗎？是的）」等情（原審卷
      第58頁），證人林嘉威於原審證稱：「（問：被告當時是
      站著被打還是倒在地上被打？）應該是『站著』，『半彎
      腰』」等情（原審卷第73頁），與事實有所不符，自不足
      採。參酌證人鄭福仁於原審證稱：「我聽到林嘉威說蔡頭
      （即被害人蔡智名）中槍時，我看到被告也倒在地上，我
      看到鄭瑞昌打被告的時候，『被告也倒在地上』」、「（
      問：有無看到死者蔡智名？）沒有，我是從車頭繞過去，
      才看到兩個人躺在那裡，蔡智名是完全躺在地上，『被告
      好像是蹲著』」、「（問：被告當時到底是何姿勢？）當
      時圍很多人，被告是什麼姿勢，我不敢確定」、「（問：
      當時被告是何動作？）『我看到被告半躺』」等情（原審
      卷第63頁反面、64頁反面、65頁反面），而被告亦供稱：
      「（問：你在何情況之下扣板機的？）那時『我又被打倒
      在地』，但是我手還拿著手槍」等情（原審卷第9頁），
      加以被告持槍射擊之位置較低，係由下向上射擊，足認被
      告當時應被打倒在地，惟被告已供稱：當時其用沒有拿槍
      的手（左手）護住頭，用另一隻手（右手）拿槍，槍放在
      靠近腹部的地方等情（原審卷第142頁），而被告之「左
      手背面」、「左後臂」及「頭部後面」等處，確有多處瘀
      腫傷，然「右手」部分，僅有「右掌背面」血腫及右掌骨
      骨折（此係被告開槍後，由鄭瑞昌持鋁棒毆打所致，詳如
      後述），其餘右後臂並無傷害，前已述及，如被告係「側
      躺」在地，一手在地下，另一手在上，以被告用其右手持
      槍射擊，則左手在地下，如何護住頭部，可見被告當時雖
      已倒地，但應係「半躺」在地上，而非側躺，始能一手護
      頭，一手持槍，此所以被告之「左手」背部及左後手臂，
      均有瘀腫傷，而「右手」臂置於腹部，則無傷害，況命案
      現場圖所示車牌2272-GL自小客車右側地上編號3、4之二
      處血跡，均是被害人之血跡，未顯示出被告之血跡，亦足
      認被告並未全部躺下，或側躺在地上。是被告當時半躺在
      地上，右手持槍置於腹部，左手護住頭部，可以認定。至
      被告於本院辯稱其當時「側躺」面對自小客車等情（本院
      卷第121頁），與事實不符，尚難採信。另證人丁○○於
      原審證稱：「被告側躺雙手抱頭」等情（原審卷第122頁
      反面），及證人戊○○於原審證稱：「被告躺在地上，像
      蝦子一樣縮著」等情（原審卷第124頁反面），亦與事實
      未合，不足採信。
（五）現場目擊證人鄭瑞昌於偵查中已具結證稱：「當時我是聽
      到槍聲才轉頭，就看到被害人蔡智名躺在地上，『當時被
      告手上還拿著槍』，我就持『鋁棒』打『被告的右手』，
      當時我一直打，至於槍是何時掉在地上我不清處」等情（
      16923偵查卷第98頁），於原審亦證稱：「（問：你聽到
      槍聲後被告有何反應？）『被告當時就被我們打倒在地』
      ，我沒有看到被告有何反抗的動作，『但當時被告手上還
      有拿著槍』」等情（原審卷第58頁），參酌被告於原審供
      稱：「可能因為這樣槍口偏向對方，可能當時不小心扣了
      扳機，槍枝擊發的同時，對方也同時打我的手掌，我的槍
      也被打掉了」等情（原審卷第9頁），於本院復供稱：「
      （問：開槍之前，右手手掌有無被打到？）應該是沒有」
      、「（問：鄭瑞昌拿鋁棒擊落你所拿之槍枝，當時手有無
      受傷？）當時開槍後應該是被鄭瑞昌打傷右手」等情（本
      院卷第146頁反面、147頁），核與被告「右掌背部血腫8
      ×7公分1處及右掌掌骨第二、三骨折」之傷勢吻合，有前
      開被告就醫摘要及急診一般病歷反面「重要檢查發現欄」
      之傷勢位置圖在卷可稽（本院卷第94頁反面），足認被告
      右手持該改造手槍擊發後，始遭證人鄭瑞昌以鋁棒毆擊右
      手掌，造成被告之右手掌上開瘀腫及骨折之傷勢，被告於
      本院自承其右手持槍開槍打中被害人蔡智名之腹部等情（
      本院卷第52頁），自屬事實。是被告係基於殺人之故意，
      持槍射擊殺害被害人，可以認定。至被告於警詢時辯稱：
      「後來他們打我的時候，槍枝走火，聽到砰的一聲，當時
      手槍並不在我的手上，『可能是掉在地上引起發火』」等
      情（警卷第5頁），及於偵查中辯稱：「當時我被圍毆，
      我就將子彈上膛，右手持槍準備對空鳴槍，但還沒有鳴槍
      ，就有人打我的右手，可能因此擊發子彈，我聽到槍聲時
      ，『槍並沒有在我手上』」、「當時我手沒有扣在板機上
      」等情（偵查卷第16-17頁），與被告係持槍「抵住」被
      害人腹部射擊之事實，顯然不符，無非事後卸責之詞，自
      不足採。
（六）本件應審究者係當被告射殺被害人時，是否係出於正當防
      衛？如是，其防衛行為有無過當？按對於現在不法之侵害
      ，而出於防衛自己或他人權利之行為，不罰，但防衛行為
      過當者得減輕或免除其刑，刑法第23條定有明文。次按，
      刑法上之防衛行為是否係「客觀必要」，應就侵害或攻擊
      行為之方式、輕重、緩急與危險性等因素，並參酌侵害或
      攻擊當時之客觀情狀，而做判斷。防衛者只要正處於緊急
      防衛情狀下，依據上開標準判斷而為必要之防衛行為，即
      足成立正當防衛，並無以出於不得以為要件，而且有無其
      他方法足以規避其緊急防衛情狀，亦在所不問（最高法院
      29 年上字第537號判例意旨參照）。經查：
    1.證人鄭瑞昌於原審審理時結證：「（問：97年11月19日凌
      晨一點多時你有無到臺南縣歸仁鄉○○街89號黃義明的住
      處？）有。」、「（問：你到那邊時，手中有無拿高爾夫
      球桿或是什麼工具？）我有拿鋁棒。」、「（問：你開始
      打甲○○之後，其他的同伴有無打他，或是只有你？）我
      記得我有打他，但其他人有無打他我忘記了，我記得有兩
      個人打他，包括我在內，約一兩個人打他。」、「（問：
      當時甲○○有無倒在地上？倒在地上幾次？）有，倒在地
      上幾次我沒有印象。」、「（問：帶去的鋁棒有幾支？是
      否你拿一支、蔡智名拿一支、楊明璋拿一支、林嘉威拿一
      支？）我有拿，楊明璋好像也有拿，蔡智名與林嘉威有無
      拿我不記得了，但是我有準備三、四支鋁棒。」；證人鄭
      福仁亦結證：「（問：在97年11月18日晚上到19日凌晨這
      段時間，你們總共去黃義明住處幾次？）兩次。」、「（
      問：第二次有誰去？）兩台車，我們這台車有我、鄭瑞昌
      、楊明璋三個人。」、「（問：你們第二次去時，手上有
      無拿什麼東西？）高爾夫球桿，球棒是誰拿的我不清楚。
      」、「（問：被告為何會被打你是否知道？被誰打？）被
      告被打時，我是有聽到說有人中槍，我有看到鄭瑞昌打被
      告。」、「（問：你當時講說我聽到蔡頭中槍，我回頭看
      就看到死者及被告躺在地上，我有看到鄭瑞昌在打被告，
      是否實在？）實在。」、「（問：你轉頭過去看時，有無
      看到鄭瑞昌？）有，我看到鄭瑞昌拿鋁棒在揮，但揮誰我
      沒有看到，當時我砸車砸到車子的左前門，我就從車頭繞
      過來，我就看到鄭瑞昌打的是被告。」、「（問：當時被
      告是何動作？）我看到被告『半躺』，被告身邊圍一堆人
      ，大約三、四個人，被告到底當時有做些什麼動作，我不
      確定，但我確定鄭瑞昌拿鋁棒持續在打被告。」；證人楊
      明璋結證：「（問：97年11月18日凌晨到19日你有無黃義
      明的住處？去幾次？）有，去兩次。」、「（問：你們去
      那邊做何事？）丟酒瓶，鄭瑞昌說他不爽，所以去丟酒瓶
      。」、「（問：第二次跟誰去？）也是跟鄭瑞昌、鄭福仁
      ，包括我總共五、六人。」、「（問：你打誰？）鄭福仁
      在砸車，我打被告，鄭瑞昌也是打被告。」、「（問：你
      用什麼工具打被告？）鋁棒。」、「（問：被告被打時有
      無倒在地上？）有。」、「（問：是先砸車還是先打人？
      何時打人？）我是先砸車後，馬上打人。」；證人林嘉威
      結證：「（問：97年11月1日凌晨一點多你有無到黃義明
      住處？）有。」、「（問：你在車上時與你同車有幾人？
      ）我、陳韋安、蔡智名、邱紫隴共四人。」、「（問：你
      們總共幾台車到那邊？）兩台。」、「（問：另外一台車
      幾人？總共幾個人？）三人，總共七人。」、「（問：你
      手上有無拿什麼工具？）鋁棒。」、「（問：為何砸車？
      ）鄭瑞昌叫我下去砸車。」、「（問：你在現場有無看到
      鄭瑞昌有打被告？）有。」；證人陳韋安結證：「（問：
      97年11月19日凌晨一點多有無到黃義明的住處？）有。」
      、「（問：你當時回答檢察官時，你說我們一起到鄭瑞昌
      家，鄭瑞昌拿鋁棒與球棒給林嘉威與蔡智名，你當時有無
      這樣說？是否實在？）有，實在。」、「（問：蔡智名手
      中拿的是球棒還是鋁棒？）忘記了，其中之一。」、「（
      問：有幾人在打被告？）兩三個。」、「（問：蔡智名進
      去黃義明家時手上有無拿什麼東西？）我確定他有拿東西
      ，但是不是鋁棒我不知道。」等情（原審卷第57、62、、
      63、65-67、70-76頁），參以證人乙○○、丁○○、戊○
      ○於原審審理時結證：鄭瑞昌等人約十人於97年11月19
      日凌晨1點多有到其住處砸車及打人，其中五、六人持鋁
      棒、高爾夫球桿等棍棒毆打被告，被告及乙○○、丁○○
      均受傷等情（原審卷第115-126頁），顯然本件鄭瑞昌等
      人對被告、證人乙○○、丁○○、戊○○等人之身體、汽
      車以鋁棒、高爾夫球桿等棍棒攻擊之行為，應屬「現在不
      法之侵害」，被告當時係處於緊急防衛情狀無誤。
    2.姑不論被告係遭五、六人，抑或二、三人持鋁棒、高爾夫
      球桿等棍棒毆打，以鋁棒、高爾夫球桿等棍棒均係實心金
      屬材質，長度且均達一公尺左右，雖僅一人持以攻擊人即
      可能足致人於死傷，本件證人雖供證下手毆擊被告之人數
      不一，惟自攻擊者即證人鄭瑞昌、楊明璋供證均有以鋁棒
      毆擊被告，及證人鄭福仁結證稱被告半躺，鄭瑞昌拿鋁棒
      持續打被告時，身邊圍一堆人，大約三、四人；證人陳韋
      安結證稱：有二、三人打被告，蔡智名當時也有持球棒或
      鋁棒等等情，再參以鑑定人（即本件行解剖之法醫師）胡
      璟於原審審理時結證：「（問：如果是近距離槍傷或出現
      火藥刺青，如果是遠距離的話衣服與皮膚槍口的距離是很
      接近，本件沒有出現火藥刺青，且距離有差距是怎樣的情
      形？）是接觸性的槍傷。」、「（問：接觸性的槍傷，接
      觸性在你們的專業上是零距離嗎？）是槍抵住被射擊的目
      標物，原則上就是零距離」等情（原審卷第98-99頁），
      前已述及，是被告即倒臥半躺在地，出槍時其槍管恰與被
      害人腹部相接觸，足見證人鄭瑞昌、楊明璋攻擊被告時，
      被害人蔡智名亦手持球棒或鋁棒圍在被告上方，其腹部始
      有機會與被告出槍之槍管接觸，又證人陳韋安亦證稱有二
      、三人打被告，堪認當時被害人確係與證人鄭瑞昌、楊明
      璋等攻擊被告，並致被告受有頭部外傷、後枕血腫、後枕
      撕裂傷、後枕瘀挫傷、後背瘀挫傷、左臂多處挫傷瘀腫等
      傷害，亦有臺南市立醫院診斷證明書及就醫摘要在卷可稽
      ，雖被告之傷勢經電腦斷層及X光檢查後，無內臟受傷的
      情況，並無生命危險等情，有上開就醫摘要可稽（本院卷
      第93頁），惟按刑法上之防衛行為是否係客觀必要，應就
      侵害或攻擊行為之方式、重輕、緩急與危險性等因素，並
      參酌侵害或攻擊當時之客觀情狀，而做判斷。防衛者只要
      正處於緊急防衛情狀下，依據上開標準判斷而為必要之防
      衛行為，即足成立正當防衛，並無以出於不得已為要件，
      而且有無其他方法足以規避其緊急防衛情狀，亦在所不問
      （最高法院29年上字第537號判例參照）。從而，自被告
      遭鄭瑞昌、楊明璋及被害人持鋁棒、高爾夫球桿等棍棒毆
      打倒地，再持續毆打，而致上揭傷勢觀之，以當時客觀情
      形而言，遭多人圍毆，又持有棍棒，雖其傷勢並非致命，
      然情況確係緊急，如未防衛，後果堪虞，此刻被告顯係正
      處於緊急防衛情狀下，其出槍射擊自屬必要之防衛行為。
    3.證人鄭瑞昌於原審審理時結證：「（問：你有無看到被告
      手拿起槍來開槍的樣子？）沒有。」、「（問：你聽到槍
      聲以後，你有無看到被告拿槍的姿勢嗎？）就手上有槍，
      但我忘記他拿槍姿勢是什麼。」、「（問：你在第一個時
      間看到被告手上有槍的時間是何時？）是聽到槍聲，回頭
      才看到。」；證人鄭福仁結證：「（問：你有無看到被告
      他手中有拿槍？）我沒有看到。」；證人楊明璋結證：「
      （問：你何時看到被告手上有槍？）打到一半時，聽到槍
      聲，被告倒下時，我看到地下有一把槍，當時已經開槍了
      。」；證人林嘉威結證：「（問：你有無看到被告手中有
      拿槍？）沒有注意。」；證人陳韋安結證：「（問：有無
      看到被告手上持槍這件事情？）沒有。」等情（原審卷第
      59、60、64、68、73、76頁），顯見97年11月19日凌晨1
      點許，鄭瑞昌等人進入臺南縣歸仁鄉○○街八十九號黃義
      明的住處下手砸車及打人之初，被告尚未持有上揭手槍在
      手上甚明。雖證人鄭瑞昌於警詢中供稱係被告先開槍伊才
      毆打對方等情（警卷第18頁），亦於原審審理時結證：「
      （問：你們是否一下車就打人？）沒有。」、（問：你為
      何打他〈即被告〉？）當時我朋友中槍才開始打他。」、
      「（問：你打他之前有無人打他？）沒有，我們一開始進
      去是砸車，沒有打人的意思。」、「（問：被告是站著開
      槍嗎？）是的。」等情（原審卷第57-58頁），惟同是攻
      擊者即證人楊明璋於原審審理時結證：「（問：你是先聽
      到槍聲還是先打被告？）我打到一半時，才聽到槍聲。」
      、「（問：是先砸車還是先打人？何時打人？）我是先砸
      車後，馬上打人。」、「（問：你何時看到被告手上有槍
      ？）打到一半時，聽到槍聲，被告倒下時，我看到地下有
      一把槍，當時已經開槍了。」、「（問：被告倒在地上多
      久後，你聽到槍聲？）不記得了，大約10幾秒。」、「（
      問：你剛才說沒有看到開槍的過程，那你為何在歸仁分局
      做筆錄時說，看到開槍之人由腰際取出槍之後開槍？）我
      只有看到他手上有拿槍，但沒有看到他拔槍與開槍的過程
      ，我不知道為何警詢筆錄會這樣記載。」、「（問：你們
      打被告打多久，被告才倒地？）打一下，被告就倒地，不
      知道何時打到被告的頭部。」等情（原審卷第57-58頁）
      ，從而，與證人鄭瑞昌同夥之證人鄭福仁、楊明璋、林嘉
      威、陳韋安供證均未目睹被告手持槍的樣子，而證人鄭瑞
      昌亦證稱未看到被告開槍的樣子，證人楊明璋更證稱打人
      打到一半時，始聽到槍聲等情，足見證人鄭瑞昌證稱被告
      開槍後始予毆打乙節，已有不實，委難採信。再者，自上
      揭證人鄭福仁、楊明璋、林嘉威、陳韋安供證內容，與之
      印證證人乙○○於原審審理時結證：「（問：你說他們有
      攻擊甲○○，是否有用鋁棒攻擊？）有。」、「（問：你
      說你差不多一分鐘之後有聽到槍聲，你聽到幾聲？）一聲
      。」、「（問：你聽到槍聲以後有何反應？）我有回頭看
      。」、「（問：看到何情況？）看到甲○○倒在地下，身
      邊有其他人。」、「（問：身邊的其他人在做什麼？）持
      續在攻擊甲○○。」、「（問：你看到持續在攻擊的過程
      他們還是有用棍棒攻擊嗎？）是。」、「（問：在你的印
      象中甲○○是先開槍才被攻擊，還是被攻擊以後，你才聽
      到槍聲？）被先被攻擊，我才聽到槍聲。」、「（問：甲
      ○○倒在地上的姿勢為何？）躺著在地上，全身都有接觸
      到地上。」；證人丁○○結證：「（問：甲○○來了之後
      ，97年11月19日凌晨1點左右，發生何事？）當時我在客
      廳，從窗外看出去，有看到三台車停在家門口，大約有10
      幾個人從車上走下來，他們手上都有鋁棒、高爾夫球桿等
      ，朝我們家走過來，我就叫妹妹、媽媽下來，順便報警，
      報警之後，我看到他們約4、5人打甲○○，我就衝到外面
      去，有的人砸車，有的人打人，有的人丟玻璃瓶，『後來
      我有看到甲○○走向茶几』，之後我也有看到乙○○被攻
      擊，我有過去阻擋，之後甲○○又被打倒，過沒有多久我
      就聽到「碰」一聲，看過去就有看到有人受傷，那個受傷
      的人被其他的人拖到旁邊去。」、「（問：甲○○第一次
      倒地以後，有到茶几那邊的時候，你是否正在協助乙○○
      排除那些攻擊者？）是的。」、「（問：甲○○接近茶几
      之後的情況如何？）他接近茶几之後，我就過去乙○○那
      邊，我一面擋人，再回頭看，『甲○○就倒地了，甲○○
      靠近茶几之後』，到他倒地這段我忙著擋人，所以我沒有
      看到。」、「（問：甲○○第二次倒地，有幾個人攻擊他
      ？）大約5、6個人持鋁棒或其他棒子攻擊他，他就倒地。
      」；證人戊○○結證：「（問：97年11月19日凌晨1點多
      左右，發生何事？）我女兒喊我，我走出來，『看到甲○
      ○從地上爬起來』，我就過去搶那些棍棒，然後甲○○又
      倒下去，我兒子跟丁○○當時也在被圍毆當中。」、「（
      問：你看到甲○○爬起來的時候，當時有無人在攻擊他？
      ）有，大約有4、5個人，每一個人手上有棍棒、鋁棒之類
      的，我有去搶其中一個人的棍棒，並跟他拉扯。」、「（
      問：你說甲○○爬起來之後，又看到甲○○倒下去，這段
      時間他有無做何動作？）我只有看到他往我們家茶几的方
      向衝，動作很快，那些人又追過去，我就攔住其中一支棍
      棒，當時我並沒有注意到甲○○是否有被打，後來又看到
      甲○○被打倒在地。」、「（問：甲○○第二次倒地之後
      ，又發生何狀況？）很多人圍著他在打，後來我婆婆也出
      來，我婆婆也幫忙擋，後來沒多久，聽到槍聲，我轉頭看
      乙○○、丁○○沒事，又看甲○○，看到一個人被其他人
      拉到我女兒機車的旁邊，又拉出去，我才知道他們都沒事
      。」等情（原審卷第115、117、118、120、122、124頁）
      ，是被告所辯並非逢攻擊之初即取槍射擊，而係迭遭鄭瑞
      昌等人持鋁棒、鐵棍圍毆倒在地上，持續被毆打中，始取
      槍自衛，而於倒地時開槍擊中被害人等情，應可憑信。被
      告當時開槍射擊，應係正當防衛，可以確定。
    4.97年11月19日凌晨1點許，證人鄭瑞昌等人進入臺南縣歸
      仁鄉○○街八十九號黃義明的住處下手砸車及打人之初，
      被告尚未持有上揭手槍在手上，係遭圍毆倒地後始至茶几
      取得槍枝，並旋即再遭鄭瑞昌等人毆擊倒地，一如前述，
      顯然被告係遭包括被害人等人以鋁棒等棍棒持續攻擊倒臥
      在地，生死攸關之際，往上舉槍反擊，現需究明者此一反
      擊是否出於防衛之意思？查苟被告應乙○○之邀並攜槍前
      往時即有傷人之意思，於鄭瑞昌等人已先丟酒瓶騷擾在先
      ，第二次再持鋁棒、高爾夫球桿等棍棒來勢洶洶進入乙○
      ○住處，並進入庭院，以乙○○住處圍牆大門至其被告泡
      茶之茶几處，相隔至少有十餘公尺，且鄭瑞昌等人即先砸
      停放於庭院乙○○之2272－ＧＬ號及被告之9125－ＧＨ號
      之自小客車，有乙○○住處現場圖、現場照片在卷可佐（
      警卷第110-113頁），被告身在茶几處，即能從容取槍喝
      阻，而未為之，並趨前時遭毆擊倒地全身傷痕累累倒在泡
      茶桌前方地上，已如前述，至此始至茶几取得槍枝，惟旋
      即再遭鄭瑞昌等人毆擊倒地，併同被告上揭診斷證明書所
      載傷勢觀察雖實際上尚無生命危險，然當時其生命已遭嚴
      重威脅，生死攸關，其舉槍射擊，顯係基現在不法侵害，
      出於防衛自己生命、身體之意思而為，應可認定。
    5.被告當時雖遭毆打半躺在地上，靠近2272－ＧＬ號自小客
      車左側，而由警卷第113頁所示之現場照片（編號5），編
      號3之被害人血跡，非常接近2272－ＧＬ號自小客車左側
      ，編號4之被害人血跡則在該車左後方（編號6），則靠近
      電動鐵門軌道，由編號5照片車輛、採證人員及機車之相
      關位置，顯然被害人血跡已非常接近該車左側，被告不可
      能側躺在被害人血跡與該車之間，且被害人二處血跡，一
      前一後，前小後大，可見被害人係中槍後，向外後退倒地
      ，被告應係由泡茶桌向外跑至該車左側時，被打倒半躺在
      地，面向外，右手持槍由前向後，右下朝左上，直接抵住
      被害人蔡智名之左上腹部，開槍射擊。以當時被告之姿勢
      較低，向上開槍自較危險，且被告之槍枝已抵住被害人左
      上腹部，顯非對空鳴槍，被告未持槍平射，避免擊中人體
      上半身要害，或向下射擊警告之，仍向上射擊被害人，致
      被害人腹部中彈死亡，被告之開槍射擊防衛行為，已超越
      必要之程度，被告之防衛行為顯然過當，自不能解免其殺
      人之罪責。
    6.綜上所述，被告既有開槍射擊殺害被害人之犯意，又實施
      殺害行為，致被害人死亡，自有殺人犯行，雖因有緊急狀
      況，被告為防衛自己之生命，出於防衛之意思，而為防衛
      行為，然其防衛過當，自仍成立殺人犯行，本件事證已明
      ，被告殺人犯行堪以認定。又證人鄭瑞昌、鄭福仁、楊明
      璋、林嘉威、丁○○、戊○○等，於原審已經當事人交互
      詰問，並經本院至現場勘驗，事證已經明確，自無再予傳
      喚作證之必要，告訴人代理人請求檢察官聲請傳喚上開證
      人，自無從准許，附此說明。
（七）核被告甲○○所為，係犯刑法第271條第1項之殺人罪。被
      告之行為，雖符合正當防衛規定，然防衛過當，致被害人
      死亡，自不宜免除其刑，而應依刑法第23條但書規定減輕
      其刑。又被告開槍射擊後，趁亂跑進屋內3樓頂躲起來，
      直到警方將其查獲等情，已經被告於警詢供承在卷（警卷
      第2、4頁），顯然並非自首，併予敘明。
（八）原審未予詳察，遽認被告殺人犯行，符合正當防衛規定，
      而就此部份諭知無罪，自有未洽。上訴人即檢察官據此提
      起上訴，指摘原判決此部份不當，為有理由，自應由本院
      將此部份撤銷改判。爰審酌被告犯罪之動機係被害人毆打
      被告在先，其目的係為處理乙○○之事，當時因遭多人持
      棍棒毆打倒地，一時情急，始開槍射擊，造成被害人死亡
      之重大危害，犯罪後之態度，尚未與被害人家屬和解等一
      切情狀，量處有期徒刑七年，並宣告褫奪公權三年。至扣
      案改造手槍（含彈匣一個；槍枝管制編號0000000
      000號）一支，係供本案之用，應依刑法第38條第1項
      第1款宣告沒收。另已擊發之改造子彈所餘彈頭及彈殼，
      因已無殺傷力，亦非違禁物，爰不為沒收之諭知，另不具
      殺傷力之9mm制式子彈1個，非供本案犯罪所用，又非違禁
      物，亦無庸宣告沒收，附此敘明。
據上論斷，應依刑事訴訟法第369條第1項前段、第364條、第299
條第1項前段、刑法第271條第1項、第23條但書、第37條第2項、
第38條第1項第1款，判決如主文。
本案經檢察官謝錫和到庭執行職務。
中    華    民    國    99    年    5     月    11    日
                  刑事第三庭    審判長法  官  陳義仲
                                      法  官  楊清安
                                      法  官  宋明中
以上正本證明與原本無異。
如不服本判決應於收受送達後10日內向本院提出上訴書狀，其未
敘述上訴理由者，並得於提起上訴後10日內向本院補提理由書（
均須按他造當事人之人數附繕本）「切勿逕送上級法院」。
                                      書記官  王薇潔
中    華    民    國    99    年    5     月    11    日
本判決論罪科刑法條：
中華民國刑法第271條
（普通殺人罪）
殺人者，處死刑、無期徒刑或 10 年以上有期徒刑。
前項之未遂犯罰之。
預備犯第 1 項之罪者，處 2 年以下有期徒刑。

司法院資訊處製作；財團法人民間司法改革基金會備份。
